【裁判字號】    99,訴,1137
【裁判日期】    991125
【裁判案由】    損害賠償
【裁判全文】
臺灣高雄地方法院民事判決              99年度訴字第1137號
原      告  陳致中
訴訟代理人  羅鼎城律師
被      告  邱  毅
訴訟代理人  柳聰賢律師
上列當事人間損害賠償事件，本院民國99年11月11日言詞辯論終
結，判決如下：
    主      文
原告之訴及假執行之聲請均駁回。
訴訟費用由原告負擔。
    事實及理由
一、本件原告起訴主張：香港商壹傳媒出版有限公司臺灣分公司
    （下稱壹傳媒公司）係壹週刊出版者，其於民國99年7 月22
    日出刊之第478 期壹週刊雜誌（以下簡稱壹週刊）中，以「
    背叛黃睿靚，驚爆陳致中召妓」為封面，內文不實報導原告
    有召妓情事。詎被告明知原告無壹週刊所報導之事實，竟分
    別於下述之時間，在接受媒體訪問時，公然為下列足以貶損
    原告名譽之指謫：
（一）99年7 月21日：「大概三月初，大概也是一樣，就提到有
      陳致中所謂的召妓的錄音帶，有放了一段給聽，因為開價
      很高啦，我沒有答應，差不多50萬」（下稱系爭第一段言
      論）。
（二）99年7 月27日：「據壹週刊撰稿的記者他的表示，他說明
      明天壹週刊的內容裡面還是有進一步的這件事件的說明跟
      追蹤，不過話還是說回來，半年以前，陳致中在高雄的行
      徑，包含喜歡出入風月場所，包含在高雄的風風雨雨，就
      已經傳遍了嘛，大家都知道，而且跟哪些人在一塊，包含
      林偉斌在內，這是一個在高雄市公開的事情嘛，你陳致中
      你今天如果說繼續這麼拗下去，你難道不怕下面有第二個
      、第三個跑出來指控你嗎？好，我再話說回來，關鍵的問
      題在哪裡，你陳致中講的那一個林偉斌的友人，長得很像
      你、聲音很像你的那個友人，過了這麼多天了在哪裡啊？
      在哪裡啊？整整一個禮拜，這個人就不見了，我合理的懷
      疑這個是不是就陳致中你自己？這個人長得又像你，聲音
      又像你，這個不是你是誰啊？是你陳致中找不出這個人，
      就會讓人家懷疑這個人就是你嘛」（下稱系爭第二段言論
      ）。
（三）99年7 月27日：「這是我從警界得到的消息，確實有黑道
      ，因為黑道去從應召業者去找妮可這個女孩，所以妮可現
      在是躲起來了，因為她很怕，而且黑道是要妮可去改口，
      說她是跟壹週刊是套招的，未來壹週刊可能也知道這樣一
      個消息，好，接著我要說明一件事，黑道基本上是受人之
      託，希望妮可改口，然後產生對陳致中有利的結果」（下
      稱系爭第三段言論）。
（四）99年7 月27日：「陳致中在這一次的過程裡面，說謊得太
      多了，如果連陳致中說謊都看不出來、都聽不出來、都感
      受不出來，我不相信我們台灣民眾的水平會這麼低。陳致
      中說謊，陳致中說謊是非常清楚的，陳致中如果真的敢告
      我刑事，這是個起步，如果他連刑事都不敢告，跟壹週刊
      一樣，跑去告壹週刊一樣，告個民事都怕人家調查，說實
      話，陳致中人格破產，誰會相信他，我不相信有人會相信
      他」（下稱系爭第四段言論）。
（五）原告且於法院公開審理時，在未經查證之情形下，公開陳
      稱：「當時即有傳言，陳致中喜歡透過應召業者找女人，
      而且陳致中與林偉斌也在酒店出沒過」（下稱系爭第五段
      言論）。
    綜上，被告上開言論，未經查證，亦未有相當確信原告有召
    妓事實情況下，竟依隨壹週刊雜誌不實報導之內容，數度於
    新聞媒體上，以陳述事實之方式公然發表上開言論，且縱令
    所述事實係轉述他人之陳述，亦仍須經合理之查證，方得就
    可受公評之事項為適當之評論，不得人云亦云，又被告為現
    任立法委員，向以揭露政治內幕、打擊民進黨等為其政治言
    論主軸，其言行於社會影響力甚鉅，自應賦予其較高查證義
    務，是被告所為上開言論已足生損害原告名譽，即應對原告
    負侵害名譽權之損害賠償責任。為此，爰依民法第184 條第
    1 項前段、第195 條第1 項法律關係提起本訴，並聲明：(一)
    被告應給付原告新臺幣（下同）200 萬元，及自起訴狀繕本
    送達翌日起至清償日止，按年息5%計算之利息。(二)原告願供
    擔保，請准宣告假執行。
二、被告則以：原告有無召妓，業據壹週刊478期、479期報導甚
    詳，並有99年7 月23日至今之各大電視媒體、新聞報紙刊載
    甚詳，足證被告所述真實。又原告參選高雄市小港區市議員
    ，此為公眾週知之事實，有無召妓，關係政治人物之素質、
    品德、操守及有無將女性物化？顯屬對可受公評之事為適當
    之評論，且原告既為公眾人物，其個人名譽對言論自由應為
    較高程度之退讓，況既係真實，並無真實惡意，當然阻卻違
    法，自不成立侵權行為，原告請求賠償自無理由。另原告所
    稱其LEXUS 330 休旅車經由林偉斌借予台北友人不便公開，
    均虛偽不實，故意勾串，又稱99年7月2日晚上八德復興路口
    海產店拜會支持者，均係移轉輿論焦點之辯詞，均左支右絀
    、不攻自破，足證原告確係召妓男主角，被告所言均為真實
    ，被告無故意或過失，即無侵權行為。且就原告主張之上開
    言論，其中系爭第一段言論，係記者詢問有沒有人向被告兜
    售，被告本人即為當事人，因價格過高，不願購買，均據實
    陳述。而系爭第二段言論，被告已詢問壹週刊記者。系爭第
    三段言論，已說明係由警界得到之情資，且根本未說係原告
    指使黑道。系爭第四段言論，更不知原告所云為何？至系爭
    第五段言論，被告有向壹週刊記者陳肅瑜查證，原告追加該
    侵權事實，顯係製造寒蟬效應，恐嚇被告答辯，被告所為乃
    合法答辯之訴訟行為。是上開言論係包含主持人與參與來賓
    之談話或記者之提問，係根據事實所為之意見表達，屬言論
    自由之範疇，不具違法性，原告顯有斷章取義之嫌等語，資
    為抗辯。並聲明：(一)原告之訴駁回；(二)如受不利判決，被告
    願供擔保請准宣告免為假執行。
三、兩造不爭執之事實：
    被告確實曾於媒體上公開為原告所主張之上開系爭第一至第
    四段之言論，並於本院99年10月5 日開庭審理時為前揭系爭
    第五段之言論。
四、本件之爭點：被告所為之前述言論，是否不法侵害原告之名
    譽權？
五、本院之判斷：
（一）按言論可分為「事實陳述」及「意見表達」；前者有真實
      與否之問題，具可證明性，行為人應先為合理查證，且應
      以善良管理人之注意義務為具體標準，並依事件之特性分
      別加以考量，因行為人之職業、危害之嚴重性、被害法益
      之輕重、防範避免危害之代價、與公共利益之關係、資料
      來源之可信度、查證之難易等，而有所不同，苟行為人縱
      雖不能證明其言論內容為真實，但依行為人所提證據資料
      ，其有相當理由確信為真實者，即難謂係不法侵害他人之
      權利，而令負侵權行為之損害賠償責任；後者乃行為人表
      示自己之見解或立場，屬主觀價值判斷之範疇，無真實與
      否可言，行為人對於可受公評之事，如未使用偏激不堪之
      言詞而為意見表達，可認係善意發表適當評論者，不具違
      法性，非屬侵害他人之名譽權，即不負侵權行為之損害賠
      償責任。又言論自由為人民之基本權利，有促進民主政治
      發展、實現多元社會價值之功能、維護人性尊嚴等多重功
      能，保障言論自由乃促進多元社會正常發展，實現民主社
      會應有價值，不可或缺之手段；又因往往事實之陳述將混
      雜部分意見之表達，是以如將事實陳述混合意見表達之評
      論，縱用語略有失當，而稍過於慫動或激情，仍應儘量予
      以包容，以實現民主社會之價值。至於名譽權旨在維護個
      人主體性及人格之完整性，為實現人性尊嚴所必要，二者
      之重要性固難分軒輊，在法的實現過程中，應力求其二者
      保障之平衡。是以侵害名譽權而應負侵權行為損害賠償責
      任者，須以行為人意圖散布於眾，故意或過失詆毀他人名
      譽為必要，蓋如此始有使他人之名譽在社會之評價受到貶
      損之虞。在發表言論之過程中，應賦予個人較大之對話空
      間，倘行為人基於確信之事實，申論其個人之意見，自不
      構成侵權行為，以免個人之言論受到過度之箝制，動輒得
      咎，背離民主社會之本質。另解讀爭議之言詞時，除不得
      任意匿飾增刪外，應綜觀該言詞之全文，以免失真，自屬
      當然。
（二）再者，對於自願進入公眾領域之公眾人物，或就涉及公眾
      事務領域之事項，個人名譽對言論自由應為較高程度之退
      讓。是行為人對於公眾人物或所涉公眾事務，以善意發表
      言論，或對於可受公評之事為適當之評論，就其所言為真
      實之舉證責任，即應有相當程度之減輕。
（三）經查：
    (一)被告所為系爭第一段言論，所提及涉及原告召妓錄音之部
      分，固應係屬前開所述之「事實陳述」部分，惟此部分之
      事實，除經國內媒體壹週刊於99年7 月22日第478 期予以
      披露，有壹週刊第478 期1 本在卷供參外，另經本院調取
      本院另案原告與壹傳媒公司等人間損害賠償事件卷宗（本
      院99年度訴字第1154號民事卷宗）核閱之結果，壹傳媒公
      司確曾提出1 份錄音對話。而經本院予以勘驗之結果，其
      對話內容出現有「你要帶她去家裡還是旅館」、「就是在
      汽車旅館」、「她大概10至15分鐘，你如果有喜歡這個四
      千，剛來的，很年輕，胸部又大」、「歹勢，這個她說你
      做過了喔；這個我不喜歡」、「不好意思，這個5000，你
      知道喔；是大學生，剛出來做沒多久」、「女孩子因為剛
      出來喔，比較會怕」等，且有通話明確提及應召之女子為
      妮可，有本院言詞辯論筆錄及錄音譯文在卷可憑（見本院
      卷第243 頁－246 頁、第275 頁），由其對話內容觀之，
      應認係屬以電話召妓之錄音無訛。雖原告經本院諭知應親
      自到庭，惟原告並未遵期到庭，亦拒絕提供相關之本人錄
      音供本院審酌或送相關鑑定機構進行鑑定，致無由明確認
      定上開錄音內容中，對話之男子是否確為原告本人；然壹
      週刊已於報導中指稱與原告之聲音十分相似，有上開壹週
      刊在卷可稽，且壹傳媒公司亦於本院另案即本院99年度訴
      字第1154號民事案件審理時，提出委由外國鑑定人員之鑑
      定資料，以證實前開錄音中之召妓男子之聲音，即為原告
      ，有鑑定報告在卷可憑（99年度訴字第1154號民事卷宗第
      72頁以下），參以被告於本院勘驗前開錄音後，即表示：
      第一段錄音即為我之前所述很像向我兜售錄音帶之人等語
      （見本院卷275 頁）。則被告所稱之召妓錄音既確係存在
      ，而被告於親自聽聞後，此訊息再經壹週刊予以披露，佐
      以上開壹傳媒於另案所提出之聲紋鑑定報告，堪認被告主
      觀上認定該召妓男子即為原告，而發表上開言論，並非無
      端誣指，客觀上自無故意或過失之可言。
    (二)就系爭第二段及系爭第五段言論部分，其中就原告喜歡出
      入風月場所，以及向應召業者召妓之部分，固同應認屬上
      揭「事實陳述」部分，然查：
    1.被告係於99年7 月27日發表系爭第二段言論，而被告於該
      段陳述中，亦已提及「據壹週刊撰稿的記者他的表示，他
      說明天壹週刊的內容裡面還是有進一步的這件事件的說明
      跟追蹤」等語，而觀壹傳媒公司於99年7 月29日出刊之壹
      週刊第479 期，確亦再予報導原告疑似召妓之相關新聞，
      並揭露壹週刊之記者，如何進行跟拍原告，以及相關之照
      片，有壹週刊第479 期1 份在卷（見本院卷第163 頁背面
      至第166 頁），則顯見被告所稱其曾向壹週刊之記者查證
      ，尚非子虛。而再參證人即壹週刊之記者陳肅瑜於本院審
      理99年度訴字第1154號民事事件時，曾具結證稱：「（為
      何農曆年後要跟陳致中，原因為何？）當時高雄有人在傳
      陳致中晚上喜歡跟朋友到酒店，有這個消息，一定會跟。
      」等語（見本院99年度訴字第1154號卷二第63頁），佐以
      壹週刊既已披露疑似原告召妓之報導，並刊登原告所有之
      車輛，其上確有女子上下車之照片，以及記者訪問應召女
      子之對話記錄，此亦經證人陳肅瑜於本院上開99年度訴字
      第1154號審理時結證明確（見本院99年度訴字第1154號卷
      二第59-60 頁），則在被告亦確曾向壹週刊之記者求證後
      ，其所稱原告據聞喜歡出入風月場所，以及系爭第五段言
      論中所稱「當時即有傳言，陳致中喜歡透過應召業者找女
      人，而且陳致中與林偉斌也在酒店出沒過」，有關原告之
      部分，自非無據。
    2.原告雖主張稱被告身為立法委員，平日又多以揭弊為其主
      要從政行為，竟未詢問林偉斌、檢視原告住所即人文首璽
      以及所保全之高雄市○○路、裕誠路口之監視器錄影帶，
      並前往四季汽車旅館詢問原告所有之車輛是否曾經進入等
      ，顯未盡合理之查證義務云云。然原告上開所主張「合理
      之查證」，客觀上應係擁有偵查、審理民、刑事案件之公
      權力機關，始可能為上揭查證行為，而非個別立法委員可
      得為之；況經本院傳訊證人林偉斌，證人林偉斌亦無正當
      理由拒絕到庭作證，而經本院予以裁處罰鍰2 萬元確定，
      然再經本院予以傳訊，證人林偉斌猶拒絕到庭，有本院99
      年11月11日言詞辯論筆錄及送達證書在卷足憑（見本院卷
      第287 、291 頁以下），益徵原告所稱被告於公開言論前
      應先予詢問林偉斌云云，實屬不能。再衡情召妓之行為，
      由現今社會通念，非係榮譽或光彩之事，實難期待當事人
      或其親密親友在接受詢問時，坦誠以告；且由其事件之性
      質，亦多係偶發、不定期且一次終結之行為，苟非長期不
      間斷之予以跟監觀察，難以事先知悉或事後查證，是被告
      在檢視相關媒體報導，以及業經披露之照片及相關錄音，
      復經向記者予以查證後，堪認已盡相當且必要之查證義務
      ，原告此部分之主張，尚難採為其有利之理由。
    3.至系爭第二段言論後段之部分，被告既係表明其基於合理
      之懷疑，而質疑原告公開所為回應並未召妓之舉，並非真
      實，揆諸首揭論述，即應屬「意見之表達」，而為主觀價
      值判斷之範疇，自無真實與否可言；況當時原告既已公開
      表態參選高雄市市議員，身為公眾人物，其言行舉止，當
      屬可受公評之事，且其名譽權之保護，自應較言論自由有
      所退讓，均如前述，被告既基於主觀之價值判斷，且未使
      用偏激不堪之言詞而為意見表達，由言論自由之觀點，自
      應認係善意發表適當評論，而不具違法性，自不屬侵害他
      人之名譽權，而應不負侵權行為之損害賠償責任。
    (三)至系爭第三段言論部分，觀被告所為之言論，並未提及其
      所稱之黑道，即係原告或為原告所唆使；被告於本院審理
      期間，亦已明確否認係指涉或影射原告即為黑道或委託黑
      道之人（見本院卷第272 頁），況由系爭第三段言論，客
      觀上亦無法認定被告確有影射原告之意；再參以原告既已
      投身政治選舉之中，由現今選舉實況，亦不乏有支持群眾
      ，以自身名義或以自己財產，抑或以其他方式為特定候選
      人競選，或消除選舉障礙之舉，是自難以原告主觀之臆測
      ，而遽為被告不利之認定。
    (四)而就系爭第四段言論部分，被告亦係於99年7 月27日發表
      上揭言論，此有原告所提出之陳報證據狀及錄影光碟譯文
      在卷可憑（見本院卷第259 、259-1 頁背面），惟原告既
      經壹週刊於99年7 月22日第478 期中，披露召妓之情，並
      刊登接送應召女之車輛照片及記者與應召女之對話，然原
      告其後於99年7 月22日接受媒體訪問時，對壹週刊所報導
      召妓事件當日之行程，先係肯定當日係拜訪地方人士，惟
      經媒體追蹤後，再於隔日（即99年7 月23日）改稱需要查
      證等語，此有被告所提出之新聞資料在卷可憑（見本院卷
      第189-190 頁），則在原告前後說法不一之情形下，被告
      當時公開為此部分之言論，應係被告就原告所為之主觀價
      值判斷之範疇，且亦與常情無甚違背，又如前所述，縱被
      告曾以原告說謊而認其人格破產等用語，客觀上尚難認係
      以偏激不堪之用語而為言論，故原告主張被告此部分之言
      論，侵害原告之名譽，自乏依據。
六、綜上所述，原告主張被告以前揭言論侵害其名譽權，因如非
    被告所為之陳述，均可認已盡查證之義務，且依其所取得之
    資料，可信有相當理由確信為真實，即為善意發表應受言論
    自由保障之言論，或並未實際對原告有所指摘而侵害原告之
    名譽，則原告依侵權行為之法律關係，請求被告應給付其精
    神上所受之損害賠償200 萬元，及法定遲延利息，自均無理
    由而應予駁回。原告之訴既經駁回，其假執行之聲請即失所
    附麗，自應一併予以駁回。
據上論結，本件原告之訴為無理由，爰依民事訴訟法第78條，判
決如主文。
中    華    民    國    99    年    11    月    25    日
                      民事第六庭法  官  李怡諄
以上正本係照原本作成。
如對本判決上訴，須於判決送達後20日內向本院提出上訴狀。如
委任律師提起上訴者，應一併繳納上訴審裁判費。
中    華    民    國    99    年    11    月    25    日
                                書記官  陳俊亦

司法院資訊處製作；財團法人民間司法改革基金會備份。
